臺灣高等法院刑事判決　　　　　　　 100年度上易字第2036號
上　訴　人
即　被　告　蘇清號
　　　　　　黃連惠
上2 人共同
選任辯護人　傅文民律師
上列上訴人因妨害名譽案件，不服臺灣新竹地方法院100 年度易
字第41號，中華民國100年7月27日第一審判決（起訴案號：臺灣
新竹地方法院檢察署99年度偵字第1703號、追加起訴案號100 年
度偵字第902 號、併案審理案號100 年度偵字第3028號），提起
上訴，本院判決如下：
    主  文
原判決撤銷。
蘇清號共同犯散布文字毀謗罪，處有期徒刑月，如易科罰金，
以新臺幣壹仟元折算壹日。
黃連惠共同犯散布文字毀謗罪，處有期徒刑貳月，如易科罰金，
以新臺幣壹仟元折算壹日。
    事  實
一、蘇清號與黃連惠為夫妻，共同經營位於新竹市○○路○ 段71
    號私立群益文理短期補習班（下稱群益補習班），由蘇清號
    以別名蘇永年擔任負責人；黃連惠任班主任，處理行政事務
    ；李捷則為群益補習班英文班授課老師。民國97年10月間，
    蘇清號、黃連惠因李捷有意轉至其他補習班任教而心生不滿
    。嗣李捷聽聞蘇清號拒絕其再至群益補習班上課，且認蘇清
    號未依約支付其應得之報酬，遂於97年11月20日傍晚時分，
    偕其助理林秀幸及林育廷至群益補習班，並在上址附近「東
    大陸橋」旁之馬路邊與黃連惠商討。黃連惠與李捷及林秀幸
    就應支付之補習費、李捷於該日（即97年11月20日）及嗣後
    得否再在補習班任教事宜商議，協商過程，林育廷全程手持
    錄影器材錄影，並未加入討論，談論期間，另有3 名男子及
    陸續有學生、學生家長及路人圍觀。雙方談論50餘分鐘後，
    仍無結論，李捷、林秀幸等人遂先行離開。
二、嗣蘇清號、黃連惠發現有人散發群益補習班無預警更換英文
    老師之傳單，及陸續有學生家長要求退費，明知李捷97年11
    月20日並未夥同黑道與其等協商，惟為免群益補習班學生流
    失，竟共同基於意圖散布於眾之犯意聯絡，推由黃連惠先於
    97年11月27日書寫如附件1 「群益，痛心疾首的鄭重聲明」
    之內容，記載「李捷英文於11月20日晚上，誆稱來班協商問
    題，卻夥同數十名彪形大漢黑衣人，來班騷擾，造成同學及
    同仁不安，對於此一行為我們深感不齒」等文字；接續於翌
    日，書寫如附件2 「群益的鄭重聲明」之內容，記載「親愛
    的家長，你好！群益補習班…李捷老師與臺中某補習班（有
    黑道背景）往來密切…李捷老師於11月20日夥同數十名彪形
    大漢黑衣人（有錄影存證）至本班誆騙協商…為保障班內學
    生學習品質，避免未來受到暴力、黑道幫派等不良影響，迫
    於無奈，求助於台北最負盛名、人數最多的英文教學團隊--
    --劉毅……。群益補習班主任蘇永年暨全體員工敬上」等文
    字，並分別於書寫當日委由補習班內不知情之員工朱秀琴打
    字，上開各聲明意旨經蘇清號認可後，再由黃連惠接續於97
    年11月27日、28日，交由不知情補習班老師卓淑滿，將敘述
    李捷與黑道往來密切、夥同數10名彪形大漢黑衣人、對學生
    有暴力、黑道不良影響等不實內容，足以毀損李捷名譽之聲
    明，散發予英文班學生，並囑學生轉交家長（27日散發附件
    1 之聲明，28日散發附件2 之聲明）。嗣李捷輾轉得知上情
    。
三、案經李捷訴由臺灣新竹地方法院檢察署偵查起訴。
    理  由
一、程序事項：
   (一)按法院或檢察官因調查證據及犯罪情形，得實施勘驗，刑
     事訴訟法第212 條定有明文，此為法定之證據方法。經查
     卷附99年10月22日勘驗扣案光碟，係檢察官所實施，行勘
     驗時，被告及辯護人均在場，並依法制作勘驗筆錄（偵卷
     第13-15 頁）。本院審理時，復告以當事人、辯護人該勘
     驗筆錄之要旨並詢問意見，予其等辯論證據證明力之機會
     （本院卷第57頁），業經合法調查，依法自得為證據，辯
     護人主張該勘驗筆錄無證據能力，自無足採。
   (二)其餘本判決下列認定事實所憑被告以外之人於審判外所為
     之陳述（含書面供述），檢察官、被告，及其選任辯護人
     於本院均表示同意有證據能力或無意見（本院卷第34頁正
     背面），且迄於言詞辯論終結前亦未聲明異議（本院卷第
     52頁背面至第58頁）。本院審酌本案證據資料作成時之情
     況，核無違法取證或其他瑕疵，證據力亦無明顯過低之情
     形，認為以之作為證據為適當，依刑事訴訟法第159 條之
     5 規定，自均得作為證據。
二、實體事項：
    訊據被告蘇清號、黃連惠，固坦承蘇清號為群益補習班負責
    人，別名蘇永年；黃連惠為班主任，負責補習班之行政事務
    。附件1 、2 聲明內容，為黃連惠先後於97年11月27日、28
    日書立後，委由朱秀琴打字，再交予補習班老師卓淑滿於97
    年11月27日、同年月28日，分別發放附件1 、2 之聲明予英
    文班學生，並囑學生轉交家長等情不諱，惟矢口否認犯行，
    被告蘇清號辯稱：97年11月20日告訴人李捷來時，伊在上課
    ，並不在場；另群益補習班行政事務為被告黃連惠負責，附
    件1 、2 聲明之內容，伊並未看過，直至偵查中檢察官提示
    時始知云云；被告黃連惠辯稱：伊無妨害告訴人李捷名譽之
    故意，當時因有人散發群益補習班無預警更換李捷老師之傳
    單，為解除學生疑慮，保護自己補習班才發上開聲明云云。
    經查：
    (一)被告黃連惠於97年11月27日、同年月28日，先後書立附件
      1、2 之聲明內容後，並分別於書寫當日委由補習班員工
      朱秀琴打字，再由黃連惠於97年11月27日交付附件1 之聲
      明，同年月28日交付附件2 之聲明予補習班老師卓淑滿，
      發放予英文班學生，並囑學生轉交家長等情，為被告黃連
      惠自承不諱（本院卷第33頁背面），核與證人朱秀琴證述
      相符（本院卷第55頁），並有附件1 、2 聲明書附卷可徵
      （98年度他字第6號卷第11-12頁），堪可認定。
    (二)其次，
      1.經本院受命法官於準備程序勘驗辯護人所提被告黃連惠
        與告訴人，於97年11月20日，在群益補習班附近「東大
        陸橋」旁路邊協商之錄影光碟，結果：錄影光碟全長53
        分9 秒，攝影地點在陸橋旁的路邊。商議時全程在場者
        為被告黃連惠、告訴人、林秀幸、另1 男子手持錄影器
        材等4 人。全程參與談論者僅被告黃連惠、告訴人、林
        秀幸，手持錄影器材者，並未加入談話，雙方就補習費
        用的支付、李捷97年11月20日是否可入補習班上課、之
        後李捷可否可以繼續在補習班上課等事宜談論。談論過
        程，雙方語氣平和，未口出惡言，亦未有拉扯、施暴。
        後告訴人表達這件事情要有結論，被告黃連惠表示1 個
        月後再談，林秀幸則稱既然今天談不下去，他們就先回
        去等語，雙方即和平結束談論，各自離去等情，有本院
        勘驗筆錄在卷可參（本院卷第35頁背面、第36頁背面）
        ，堪認告訴人與被告黃連惠為前開協商，雖未獲致結論
        ，但談論過程未有人口出惡言，亦無拉扯、施暴，全程
        平和。
      2.又雙方談論過程中，路旁時有汽車、機車、腳踏車、行
        人（亦有穿著制服的行人）經過。與告訴人同來手持錄
        影器材錄影之男子，於談論經過7 分53秒、9 分37 秒
        、15分47秒時有接聽電話。且於談論經過37分37秒時，
        錄影畫面另出現3 名男子（其中1 人手持照相機攝影，
        另外1 名為理平頭之男子）站在林秀幸後方，並有其他
        男女圍觀。在談論期間，被告黃連惠要圍觀之學生去上
        課，並向對被告黃連惠、告訴人抗議其等影響學生權益
        之家長致歉等情，有本院前開勘驗筆錄可徵（見本院卷
        第35頁背面，勘驗結果三、四、七），而上開商議過程
        ，除被告黃連惠、告訴人及林秀幸外，其餘圍觀之人，
        並未發出任何聲音等情，亦有檢察官勘驗筆錄在卷可徵
        （偵卷第14頁）。堪認被告黃連惠與告訴人協商過程，
        僅與告訴人及林秀幸談論，雖有其他人圍觀，但均未加
        入談論，亦未發出任何聲響，且被告黃連惠明知圍觀者
        ，不乏路過之行人、學生及學生家長。
      3.再者，於被告黃連惠與李捷談論經過39分23秒時，有兩
        位穿著制服之警察經過該處，在談論經過40分13秒時，
        警車停在雙方討論處旁，至談論經過45分32秒始駛離。
        另被告黃連惠於談論經過37分37秒現場出現前述3 名男
        子後，至本次談論結束間，其與林秀幸、李捷談話的表
        情、語氣與該3 名男子出現前，並無二致等情，亦有本
        院前述勘驗筆錄附卷可徵（本院卷第35頁背面、第36頁
        ，勘驗結果三、十）。又新竹市警察局第二分局東門派
        出所員警，於97年11月20日18時接獲報案，而前往群益
        補習班處理，惟現場人員均稱沒事等情，亦有新竹市警
        察局100 年3 月1 日竹市警刑字第1000006129號函，及
        檢附之勤務分配表、員警工作紀錄簿、員警出入及領用
        登記簿等在卷可佐（100 年易字第41號卷第33-41 頁）
        。堪認被告黃連惠與告訴人談論過程中，雖陸續有人圍
        觀，且有3 名男子站在林秀幸後方，然被告黃連惠談論
        之神情、語氣均無異樣，且於警員據報前來，被告黃連
        惠仍稱沒事，並未向警求救，而警員在現場停留5 分鐘
        後始駕駛警車離去。是被告黃連惠辯稱：伊當時心裡很
        害怕，只是故作鎮定云云，顯為臨訟杜撰之詞，難以採
        信。
      4.依上，堪認被告黃連惠明知附件1 、2 所載李捷於11月
        20日晚上夥同數10名彪形大漢黑衣人至群益補習班之內
        容不實，應甚明確。
     (三)再查證人即被告黃連惠於原審雖證稱：伊未與被告蘇清
       號討論製作附件1 、2 聲明之事，也未告知被告蘇清號
       要散發上開聲明云云（前揭易字第41號卷第88頁），然
       查被告蘇清號於偵查時已明確供承：「（提示卷附群益
       、痛心疾首的鄭重聲明並命其閱覽，是你張貼的嗎？）
       是我們行政主任寫的，他有略為跟我提過，我也同意他
       這樣子寫，這是跟我們上課學生宣佈的，我們有發給他
       們1 人1 張聲明，沒有貼在補習班。」等語（偵卷第13
       頁）。次查被告蘇清號知告訴人於97年11月20日至群益
       補習班，且其在上課前，有至「東大陸橋」旁之馬路上
       查看，並知補習班職員報警等情，亦據其自承在卷（偵
       卷第14頁）。被告蘇清號既知告訴人為補習費及是否繼
       續任教乙事，至群益補習班協商，且知補習班職員業已
       報警，其為補習班負責人，與告訴人協商者又為其妻即
       被告黃連惠，其當日下課後，當會詢問被告黃連惠商討
       之結果，及警方處理之情形，始符常情。是被告蘇清號
       應知當日圍觀者多為學生、家長、路人，告訴人並未夥
       同數10名彪形大漢黑衣人到場，且警方獲報到場後，被
       告黃連惠告知沒事，警方因而離去之經過。再查，被告
       黃連惠係因有人散發群益補習班無預警更換英文老師之
       傳單，且陸續有學生家長要求退費，認告訴人搶群益補
       習班之學生，始書立附件1 、2 之聲明並發放等情，業
       據其於原審結證述明在卷（前揭易字第41號卷第85頁正
       背面），堪認被告黃連惠發放附件1 、2 之聲明，係為
       避免學生流失，造成群益補習班之損害至明。查被告蘇
       清號為群益補習班負責人，補習班學生多寡，關乎其生
       計，被告黃連惠發現前揭傳單，為避免群益補習班學生
       流失，衡情當會與其夫且任負責人之被告蘇清號商議對
       策，始符事理。再參以其於偵查中供稱：伊經營群益補
       習班，告訴人為群益補習班英文授課老師，告訴人在網
       站上公告及在課堂上關掉麥克風跟學生說，告訴人要跳
       槽，告訴人置群益補習班學生權益於不顧，其花了很多
       錢幫告訴人打知名度，告訴人才會有這麼多學生，告訴
       人這樣做，其不甘心等語（他字第6 號卷第19～20、25
       頁），益堪認被告蘇清號於偵查中供稱：被告黃連惠有
       向伊提過附件1 、2 之內容，伊亦同意該內容並發放等
       語，與事實相符，足以採信。證人即共同被告黃連惠前
       揭證詞，顯為迴護之詞，不足採信。又證人朱秀琴於本
       院雖證稱：被告黃連惠拿附件1 、2 之手稿要伊打字時
       ，被告蘇清號均不在場云云（本院卷第55頁背面、第56
       頁），然查證人朱秀琴亦證稱：伊未看到被告黃連惠寫
       附件1 、2 之手稿，伊不知該2 聲明是何時寫的等語（
       本院卷第56頁正背面）。查朱秀琴既不知被告黃連惠何
       時寫附件1 、2 聲明之手稿，即難遽認被告黃連惠是交
       予朱秀琴打字當天，在補習班書立該手稿；又朱秀琴拿
       到上開手稿時，被告蘇清號雖不在場，然其既未見被告
       黃連惠書寫該手稿，自亦難據此認定被告黃連惠寫該手
       稿時，未與被告蘇清號商議。是尚難以證人朱秀琴之證
       詞，為有利被告蘇清號之認定。
     (四)又被告於原審提出之剪報，雖報導儒林補習班張姓主任
       ，涉嫌勾結黑幫砸同業等情（前揭易字第41號卷第41頁
       ），然該報導時間為95年10月3 日，距離被告散布附件1
       、2 聲明書已逾2 年，且該新聞係有關該張姓班主任個
       人行為之報導，實難從該報導推出儒林補習班係有黑道
       背景之補習班，及加入儒林補習班之老師係與黑道往來
       密切的老師，或是凡在儒林補習班體系內補習之學生，
       會受在暴力、黑道不良風氣影響，應堪認定。
     (五)查附件1 、2 聲明之文字內容，直指告訴人與有黑道背
       景者往來密切、夥同數10名彪形大漢黑衣人、對學生有
       暴力、黑道不良影響，衡諸社會常情，係就個人人格所
       為之負面評價，客觀上足使閱覽該內容之不特定人認告
       訴人與黑道掛勾，夥同黑道鬧事，顯足以毀損其名譽，
       且被告2 人所書之相關事項，並無佐證足認真實，已如
       前述，被告2 人有毀謗告訴人之主觀犯意，至堪明確。
       又被告2 人係因告訴人跳槽至其他補習班任教，為爭取
       不流失群益補習班學生補習費收入之私利，始為上開犯
       行，已如前述，難認其係因自衛、自辯或保護合法之利
       益者，以善意發表言論，附此敘明。
     (六)綜上，本件事證明確，被告2 人所辯，無非事後圖卸之
       詞，不足採信，被告2 人妨害名譽犯行洵堪認定，應依
       法論科。
三、核被告2 人所為，係犯刑法第310 條第2 項加重誹謗罪。被
    告2 人散發附件1 及附件2 聲明之2 次犯行，係於密切接近
    之時地實施，侵害同一法益，各行為之獨立性極為薄弱，依
    一般社會健全觀念，在時間差距上，難以強行分開，在刑法
    評價上，以視為數個舉動之接續施行，合為包括之一行為予
    以評價，較為合理，應屬接續犯，論以包括之一罪（最高法
    院86年度台上字第3295號判例參照）。又被告2 人利用不知
    情之卓淑滿散發附件1 、2 之聲明書為間接正犯。再按以自
    己共同犯罪之意思，參與實施犯罪構成要件以外之行為，或
    以自己共同犯罪之意思，事先同謀，而由其中一部份人實施
    犯罪之行為者，均為共同正犯（大法官釋字第109 號參照）
    。查被告2 人以自己共同犯罪之意思，事先同謀，並推由被
    告黃連惠書立及央人散布附件1 、2 聲明之不實言論，俱為
    共同正犯。台灣新竹地方法院檢察署函請併案審理之100 年
    度偵字第3028號，與本件起訴被告黃連惠誹謗之犯行，為同
    一案件，本院自得併予審理。
四、原審論處被告2 人罪刑，固非無見，惟查：(一)被告2 人先後
    2 次之犯行，係以接續犯意為之，已如前述，原審事實欄及
    理由欄均未加說明，顯有疏漏。(二)被告2 人是利用不知情之
    補習班老師卓淑滿散發上開聲明，為間接正犯，原審漏未認
    定，亦有未洽。(三)又台灣新竹地方法院檢察署函請併案審理
    之100 年度偵字第3028號，與本件起訴被告黃連惠誹謗之犯
    行，為同一案件，得併予審理乙節，原審亦未說明，同有未
    洽。綜上，被告2 人上訴否認犯行，雖無理由，然原判決既
    有前揭可議之處，自無可維持，應由本院撤銷改判。爰審酌
    被告黃連惠並無前科，素行良好；被告蘇清號於87年間曾因
    妨害名譽案件，經法院判處有期徒刑4 月確定，有本院被告
    前案紀錄表在卷可徵，被告蘇清號於本件雖不構成累犯，然
    適足觀其素行良窳。被告2 人因補教界競爭即散發如附件1
    、2 不實文字內容之聲明，毀損告訴人之名譽，暨其犯後否
    認犯行，尚未與告訴人和解，賠償其所受之損害，並無悔意
    ，兼衡其智識程度、犯罪手段、生活狀況等一切情狀，分別
    量處如主文所示之刑，並均諭知易科罰金折算標準。
據上論斷，應依刑事訴訟法第369 條第1 項前段、第364 條、第
299 條第1 項前段、刑法第28條、第310 條第2 項、第41條第1
項前段，刑法施行法第1 條之1 第1 項、第2 項前段，判決如主
文。
本案經檢察官陳正芬到庭執行職務。
中    華    民    國   100    年    11    月    3     日
                  刑事第二十一庭審判長法  官  周政達
                                      法  官  趙文卿
                                      法  官  江翠萍
以上正本證明與原本無異。
不得上訴。
                                      書記官  王靜怡
中    華    民    國   100    年    11    月    4     日
附錄：本案論罪科刑法條全文
中華民國刑法第310條
（誹謗罪）
意圖散布於眾，而指摘或傳述足以毀損他人名譽之事者，為誹謗
罪，處 1 年以下有期徒刑、拘役或 5 百元以下罰金。
散布文字、圖畫犯前項之罪者，處 2 年以下有期徒刑、拘役或
1 千元以下罰金。
對於所誹謗之事，能證明其為真實者，不罰。但涉於私德而與公
共利益無關者，不在此限。